【裁判字號】    94,簡上,35
【裁判日期】    950102
【裁判案由】    拆屋還地
【裁判全文】
臺灣宜蘭地方法院民事判決              94年度簡上字第35號
上  訴  人  甲○○
訴訟代理人  乙○○
被上訴人    丙○○
訴訟代理人  吳振東律師
上列當事人間拆屋還地事件，上訴人對於中華民國94年8 月23日
本院宜蘭簡易庭94年度宜簡字第57號第一審判決提起上訴，本院
於94年12月20日言詞辯論終結，判決如下：
    主      文
上訴駁回。
第二審訴訟費用由上訴人負擔。
    事實及理由
一、被上訴人主張：坐落宜蘭縣大同鄉○○段457 地號土地為被
    上訴人所有。上訴人向訴外人張林黃阿杏買受之門牌號碼宜
    蘭縣大同鄉復興村大溪14之10號（整編後為同村泰雅一路81
    巷73號）房屋，無正當權源占用被上訴人之上開土地，（占
    用之位置及面積，如附圖編號Ａ所示0.007 公頃、編號Ｂ所
    示0.071504公頃，合計0.078504公頃），而侵害被上訴人之
    權益，為此依民法第767 條之規定，訴請上訴人應拆除前開
    建物，將占用之土地返還被上訴人等語。
二、上訴人則以：被上訴人所有前開土地原為訴外人張有財所有
    ，張有財並以其太太張林黃阿杏名義建造系爭房屋，89年間
    伊母親柳珍珠先向張有財買土地，伊則向張林黃阿杏買房屋
    ，後來伊母親又將土地賣給訴外人朱佩華，之後土地經朱佩
    華之債權人聲請拍賣，才由被上訴人取得所有權。前開房屋
    自74年張林黃阿杏建造起到伊買受後，都是以行使地上權的
    意思占用土地，迄今已經超過20年，應已符合時效取得地上
    權之要件，並非無權占用，故上訴人請求拆屋還地，並無理
    由等語，資為抗辯。
三、本件原審對於被上訴人之請求，判決被上訴人全部勝訴，上
    訴人全部聲明不服，求為廢棄原判決，並判決駁回被上訴人
    在原審之訴；被上訴人則求為判決駁回上訴。
四、兩造不爭執之事實：
（一）坐落宜蘭縣大同鄉○○段457地號，地目旱，面積1.7520
      公頃土地乙筆為被上訴人所有。
（二）門牌號碼宜蘭縣大同鄉復興村大溪14之10號（整編後為同
      村泰雅一路81巷73號）建物為上訴人所有，並占用被上訴
      人所有前開土地如附圖編號Ａ所示0.007 公頃、編號Ｂ所
      示0.071504公頃，合計0.078504公頃之面積。
五、得心證之理由：
    本件兩造爭執之處，經行整理爭點程序確認為：上訴人占用
    系爭土地有無法律上之正當權源？亦即上訴人就前開土地是
    否業已時效取得地上權，而得對抗被上訴人？本院審酌如下
    ：
（一）按所有人對於無權占有或侵奪其所有物者，得請求返還之
      ，民法第767 條前段定有明文。以無權占有為原因，請求
      返還所有物之訴，被告對原告就其物有所有權存在之事實
      無爭執，而僅以非無權否認占有為抗辯者，原告於被告無
      權占有之事實，無舉證責任。被告應就其取得占有，係有
      正當權源之事實證明之。如不能證明，則應認原告之請求
      為有理由。次按，因時效取得地上權登記請求權者，不過
      有此請求權而已，在未依法登記為地上權人以前，仍不得
      據以對抗土地所有人，而謂其係有權占有。又占有人之占
      有，縱已具備時效取得地上權之要件，倘係在土地所有權
      人或管理權人依民法第767 條規定提起訴訟後，始向管轄
      地政機關聲請登記者，受訴法院毋庸就占有人是否具備時
      效取得地上權登記之要件，為實體上裁判。最高法院72年
      度台上字第1552號、同院88年度台上字第1729號裁判意旨
      參照。
（二）查本件被上訴人為系爭土地之所有權人，而上訴人所有宜
      蘭縣大同鄉○○村○○○路81巷73號房屋占用其所有前開
      土地如附圖編號Ａ、Ｂ所示合計0.078504公頃之事實，業
      經原審至現場履勘及囑託宜蘭縣羅東地政事務所測量屬實
      ，製有勘驗筆錄及複丈成果圖在卷可按，且為兩造所不爭
      執。則上訴人自應就其所有房屋占用前開土地係有法律上
      之正當權源，負舉證之責。經查，上訴人主張其占用前開
      土地有正當權源，無非係以該土地原為訴外人張有財所有
      ，並以其太太張林黃阿杏名義建造系爭房屋，89年間上訴
      人母親與上訴人分別向張有財、張林黃阿杏買受系爭土地
      及房屋，後來土地又轉售給訴外人朱佩華，嗣因法院拍賣
      而由被上訴人取得土地所有權。前開房屋自74年張林黃阿
      杏建造起到伊買受後，都是以取得地上權的意思占用土地
      ，迄今已經超過20年，應符合時效取得地上權之要件，故
      非無權占用等詞為其論據，並提出74年大同鄉未實施建築
      管理地區建築物證明申請書、宜蘭縣稅捐稽徵處契稅繳款
      書、房屋稅稅額繳款書、建築改良物買賣所有權移轉契約
      書等件為佐。
（三）然查，因時效完成而取得地上權或地上權登記請求權者，
      必須以行使地上權之意思而占有他人之土地為其成立要件
      之一。本件依上訴人所舉之證據，尚難認已足證明原建物
      所有人張林黃阿杏，於房屋起造時即係以行使地上權之意
      思而占用其夫張有財即當時土地所有人之土地。且縱認上
      訴人之主張為真實，依前開說明，上訴人亦僅取得請求登
      記為地上權人而已，並非即取得地上權，在未經依法登記
      為地上權人，或於訴訟繫屬前已向管轄地政機關請求為地
      上權之登記，尚不能本於地上權之法律關係，向土地所有
      人有所主張而認其非無權占有。而上訴人亦自陳迄未向該
      管地政機關提出前開地上權登記之聲請，則本院就其是否
      已符合時效取得地上權之要件，即無庸為實體上之審認。
      從而，本件上訴人所為前開之抗辯，尚不足採信，自難認
      其已構成有權占有，而得對抗被上訴人。
六、綜上所述，被上訴人本於民法第767 條之規定，請求上訴人
    應坐落宜蘭縣大同鄉○○段457 地號土地上如附圖編號Ａ所
    示0.007公頃之鐵皮雨遮、編號Ｂ所示0.071504 公頃之加強
    磚造及鐵架之建物拆除，並將占用之土地返還被上訴人，為
    有理由，原審予以判准，並依民事訴訟法第389 條規定依職
    權為假執行之宣告，核無不合，上訴論旨指摘原判決不當，
    求為廢棄改判，為無理由，應予駁回。
七、據上論結，本件上訴為無理由，依民事訴訟法第436條之1第
    3 項、第449條第1項、第78條，判決如主文。
中    華    民    國    95    年    1     月    2     日
                  臺灣宜蘭地方法院民事庭
                      審判長法官 楊麗秋
                      法      官 張軒豪
                      法      官 林翠華
正本與原本無異。
本判決不得上訴。
中    華    民    國    95    年    1     月    3     日
                      書  記  官 李明威


司法院資訊處製作；財團法人民間司法改革基金會備份。
